【裁判字號】    97,訴,2802
【裁判日期】    990308
【裁判案由】    清償借款等
【裁判全文】
臺灣臺中地方法院民事判決  97年度訴字第2802號
原告即反訴被告
            乙○○
訴訟代理人  羅豐胤  律師
            黃幼蘭  律師
被告即反訴原告
            甲○○
被告        甘  霖
前列2人共同訴訟代理人
            國慶  律師
上當事人間清償借款等事件，本院於民國99年2月26日言詞辯論
終結，判決如下：
    主    文
原告之訴及其假執行之聲請均駁回。
本訴訴訟費用新台幣參萬柒仟肆佰參拾貳元由原告負擔。
被告甲○○之反訴及其假執行之聲請均駁回。
反訴訴訟費用新台幣陸萬貳仟柒佰柒拾陸元由被告甲○○負擔。
    事    實
壹、兩造之聲明：
  一、原告即反訴被告（下稱原告）：
    (一)本訴部分：
      被告即反訴原告甲○○（以下逕稱被告，被告甘霖未提
        起反訴，併此敘明）應給付原告新台幣（下同）2,023,
        932元，及自起訴狀繕本送達之翌日起至清償日止，按
        年利率5%計算之利息。
      先位：
        確認被告甲○○、甘霖間就附表所示不動產之贈與關係
        、信託關係不存在。
        備位：
        (1)被告甲○○、甘霖間於民國（下同）90年10月5日就
          附表所示不動產所為之贈與債權行為及移轉所有權物
          權行為，應予撤銷。
        (2)被告甲○○、甘霖間於97年2月25日就附表所示不動
          產所為之信託債權行為及移轉所有權物權行為，應予
          撤銷。
      被告甘霖應將台中市中正地政事務所於90年11月14日就
        附表所示不動產所為之移轉登記塗銷。
      被告甲○○應將台中市中正地政事務所於97年2月25日
        就附表所示不動產所為之移轉登記塗銷。
      被告甲○○應將附表所示不動產權利1/2移轉登記予原
        告。
      被告甲○○應給付原告49,350元，及自起訴狀繕本送達
        翌日起至清償日止以年息5%計算之利息。被告甲○○並
        應自97年11月起至將附表所示不動產1/2之權利移轉登
        記為原告之日止，按月給付原告8,225元。
      原告願供擔保，請准宣告假執行。
    (二)反訴部分：
      反訴及其假執行之聲請均駁回。
      反訴訴訟費用由被告甲○○負擔。
      如受不利判決，願供擔保，請准免為假執行。
  二、被告：
    (一)本訴部分：
      原告之訴及假執行之聲請均駁回。
      訴訟費用由原告負擔。
      如受不利之判決，願供擔保請准免為假執行。
    (二)被告甲○○之反訴部分：
      原告應給付被告甲○○6,232,818元，及自97年11月22
        日起至清償日止，按年息5%計算之利息。
      反訴訴訟費用由原告負擔。
      反訴部分願供擔保，請准宣告假執行。
貳、原告起訴主張：
  一、被告甲○○為原告之妹，87年5月間因被告甲○○需款，
      原告乃向臺中市第九信用合作社（下稱九信）貸款2,600,
      000元，該行撥款後原告即將款項借予被告甲○○，並匯
      入第一信用合作社中正分行被告甲○○帳戶之內，同時約
      定被告甲○○應依「原告向銀行貸款之償還方式」來償還
      「原告借予被告甲○○之款項」，亦即被告甲○○應負責
      按期繳交貸款本息，若有一期遲誤債務即視為全部到期，
      借貸之初，被告甲○○按期將貸款利息直接匯入原告之帳
      戶，直到92年1月，因復華銀行之利率較為優惠，原告即
      將貸款轉至復華銀行（借出復華銀行之款項，償還併購九
      信之合作金庫），此後，被告甲○○仍按期將貸款本息匯
      入原告復華銀行之貸款帳戶，詎自97年9月起，被告甲○
      ○即未繳交前開貸款之本息，經原告催告繳交，被告甲○
      ○不予置理。被告甲○○清償貸款本息既有遲誤，所有債
      務視為全部到期，另依民法第478條後段，以起訴狀繕本
      之送達向被告甲○○為返還借款之催告。前開貸款之本金
      餘額為1,977,989元；另貸款轉至復華銀行時，當期之利
      息16,355元，及97年9月、10月應繳本息各14,794元，亦
      由原告代繳，被告甲○○共計應返還原告2,023,932元（
      1,977,989＋16,355＋14,794×2＝2,023,932），爰依借
      款返還請求權，請求如聲明第1項所示。
  二、原告與被告甲○○曾一起購買中友百貨之「B棟6樓」櫃位
      （即如附表所示之不動產），當時原告將櫃位之應有部分
      信託予被告甲○○，由中友百貨統一出租，每3個月（即
      每年之1、4、7、10月）匯款一次給被告甲○○，被告甲
      ○○收款後再將租金之半轉匯給原告。被告甲○○起初均
      按期匯款，惟自97年5月起，被告甲○○即未再匯租金給
      原告。而被告甘霖為被告甲○○之夫，被告2人明知附表
      所示之不動產為原告與被告甲○○所共有，並經原告信託
      予被告甲○○，竟通謀而為虛偽之意思表示，於90年10月
      5日以夫妻贈與為由，將該不動產移轉登記為被告甘霖所
      有；其後又於97年2月25日以信託由為，移轉登記為被告
      甲○○所有，被告二人間就附表所示不動產之贈與、信託
      行為均屬無效，爰訴請確認該贈與及信託行為無效（聲明
      第2項之先位聲明）；如鈞院認被告上開贈與行為、信託
      行為有效，或不能證明被告間通謀虛偽意思表示，因其該
      行為顯然侵害原告對被告甲○○返還信託物並移轉所有權
      之債權，且信託法第6條第1項規定：「信託行為有害於委
      託人之債權人權利者，債權人得聲請法院撤銷之」，另依
      民法第244條第1項之規定，原告亦得請求撤銷被告甲○○
      、甘霖間之贈與及信託行為（如聲明第2項之備位聲明）
      。又，被告甘霖對被告甲○○就附表所示之不動產，依民
      法第113條、不當得利返還請求權，負有塗銷之義務，被
      告甲○○怠於行使，爰代位被告甲○○行使；另依侵權行
      為之規定，被告甘霖亦對原告負有回復原狀之義務，爰併
      依民法第113條、不當得利返還請求權、侵權行為損害賠
      償請求權之規定，請求判決如聲明第3項所示。此外，依
      侵權行為損害賠償請求權，請求判決如聲明第4項所示。
      另，原告以起訴狀繕本之送達為終止信託關係之意思表示
      ，並請求被告甲○○將信託財產返還原告，爰請求判決如
      聲明第5項所示。再97年5月中友百貨已改為每月匯租金，
      而櫃位租金也調為每月16,450元，自97年5月至10月止，
      被告甲○○應給付原告共6個月租金49,350元（16,450×
      1/2 ×6=49,350)，並應自97年11月起至附表所示之不動
      產移轉為原告之日止，按月給付8,225元予原告，爰請求
      如聲明第6項所示。
  三、反訴部分則以：否認曾向被告甲○○借款。依被告甲○○
      所製作之附表（本院卷(一)第154頁以下），編號A1、A2 所
      示之借款日期為80年，編號B1至B52所示之借款日期則分
      別為80、81年間，迄至被告甲○○起訴之97年12月，請求
      權已罹於15年之時效期間等語，資為抗辯。
參、被告則以：
  一、87年5月間匯入被告甲○○帳戶之2,600,000元並非借款，
      而係原告表明其有資金，可提供被告甲○○、賴陳珠（原
      告與被告甲○○之母）、賴文芳，及賴玟蓁（以上2人為
      原告與被告甲○○之姐妹）等5人共同投資股票，每人出
      資額各520,000元。被告甲○○、及賴陳珠、賴文芳、賴
      玟蓁等4人應分擔2,080,000元，被告甲○○陸續由提款機
      轉帳入原告復華銀行文心分行帳戶（即原證3存摺影本）
      計1,367,922元，即係陸續返還該2,080,000元之用，餘額
      712,078元（2,080,000－1,367,922＝712,078），被告甲
      ○○僅應負擔1/4即178,019.5元（712,078÷4＝178,019.
      5），但因原告尚積欠被告甲○○6,410,838元（如反訴部
      分之主張），被告甲○○爰依法對原告主張抵銷，抵銷後
      被告甲○○並未積欠原告任何金錢。另，附表所示之不動
      產係以被告甲○○自有之資金購買，與原告無關，且信託
      法於85年施行，不動產信託依該法第2條之規定，應以契
      約之要式行為為之，且依該法第4條第1項之規定，為須信
      託登記，原告主張附表所示不動產之信託登記年度已於85
      年之後，原告除未提出任何給付附表所示不動產一半所有
      權資金之證明，復未提出有信託契約證明以實其說，原告
      之主張顯不實在。又被告甲○○本於所有權人之地位，將
      附表所示之不動產於90年10月5日贈與其夫被告甘霖，並
      於90年11月14日向地政事務所辦理移轉登記，97年02月25
      日被告甘霖辦理信託登記及移轉所有權，均屬合法之行為
      等語，資為抗辯。
  二、被告甲○○反訴主張：原告尚積欠被告甲○○6,410,838
      元（如本院卷(一)第154頁以下附表所示之借款，即(一)80年
      10月18日、80年10月24日共計向被告甲○○借款1,905,00
      0元、(二)自81年3月31日起，陸續向被告甲○○借用發票人
      為被告甲○○之九信支票金額計2,831,700元、(三)自88年6
      月7日起陸續向被告甲○○借用發票人為被告甘霖之二信
      、三信支票，合計1,673,538元），經抵銷被告甲○○積
      欠原告前述之178,019.5元後，原告尚積欠被告甲○○6,2
      32,818元，爰反訴請求原告如數清償欠款，如貴院認無法
      證明借貸關係，則備位依不當得利返還請求權請求，並加
      計自被告甲○○存證函到達（97年11月14日）7日後之97
      年11月22起至清償日止，按年息5%計算利息，爰請求判決
      如反訴聲明所示。
肆、經查：
  一、按訴狀送達後，原告不得將原訴變更或追加他訴，但不甚
      礙被告之防禦及訴訟之終結者，不在此限，民事訴訟法第
      255條第1項第7款定有明文，又被告於訴之變更或追加無
      異議，而為本案之言詞辯論者，視為同意變更或追加。同
      條第2項亦定有明文。本件原告不知中友百貨櫃位（即附
      表所示之不動產）之不動產標示，而起訴請求被告給付借
      款、櫃位之租金，及移轉櫃位之權利（如起訴狀所載）；
      嗣於本件訴訟中被告甲○○於98年1月12日提出土地所有
      權狀陳報附表所示不動產詳細之標示，並經原告查明該不
      動產已於90年11月14日因夫妻贈與，及於97年2月25日因
      信託，而兩度移轉登記之事實，並追加甘霖為被告，一併
      請求確認贈與、信託行為無效（並備位訴請塗銷），及塗
      銷移轉登記（即如聲明欄所載），上開追加之訴，其訴之
      原因事實與原訴相牽連訴訟資料可資共用，且不甚礙於被
      告之防禦及訴訟之終結，依首揭規定，應予准許。另被告
      甲○○反訴原請求原告給付5,972,210.5元，其後擴張其
      聲明為如反訴聲明欄所示，原告無異議而為本案之言詞辯
      論，自應視為同意被告甲○○之追加，先予敘明。
  二、以下之事實為兩造所不爭，本院採為判決之基礎：
    (一)兩造對於原告乙○○所提出之取款條、匯款申請書、活期
      儲蓄存摺、被告甲○○所提出之交易明細表、存款憑條、
      匯款回條、支票存根之記載均無爭執。
    (二)附表所示之不動產於81年9月24日因買賣（原因發生日期
      81年7月20日）移轉登記於被告甲○○；於90年11月14日
      因夫妻贈與（原因發生日期90年10月5日），由被告甲○
      ○移轉登記於被告甘霖，其後又於97年2月25日（原因發
      生日期同日）因信託移轉登記於被告甲○○。
    (三)被告甲○○催告返還借款之存證信函於97年11月14日到達
      原告。原告終止信託關係之表示已到達被告甲○○。
  三、稱消費借貸者，謂當事人一方移轉金錢或其他代替物之所
      有權於他方，而約定他方以種類、品質、數量相同之物返
      還之契約，民法第474定有明文。消費借貸契約之成立生
      效，自以：(1)有消費借貸之合意，及(2)金錢或其他代替物
      之交付，為其要件。原告主張與被告甲○○間有前述2,60
      0, 000元之借貸關係，係以被告甲○○於87年5月間以電
      話向原告借貸，由原告以匯轉之方式交付金錢，並舉匯款
      單據、存摺影本、貸款付款明細表、收入傳票、存證信函
      等件為證。被告甲○○對於原告於87年5月27日分別匯款
      2,000,000元及600,000元入被告甲○○之帳戶之事實雖無
      爭執（見本院卷(一)第12頁匯款申請書），惟否認與原告間
      曾就上開款項達成借貸之合意，則就借貸之合意存在之事
      實，自應由原告舉證證明之。而原告所提出之存摺影本（
      本院卷(一)第14頁至第30頁），固有被告甲○○以轉帳之方
      式將款項轉入原告帳戶之記載，惟被告甲○○轉入之金額
      並不固定，且對照原告所提出之貸款付款明細表之記載（
      本院卷(一)第31頁以下），被告甲○○轉帳之日期、金額與
      貸款本息起始日、金額亦非相符，被告甲○○所轉入之款
      項是否與貸款本息有關聯，已可置疑，即使被告甲○○轉
      入款項最後係由原告用作利息之用，但被告甲○○繳納利
      息之原因亦可能有多端，無法逕以上開轉帳之事實，推認
      被告甲○○與原告間係屬借貸關係；再者，原告主張被告
      甲○○應給付貸款轉至復華銀行時當期之利息16,355元，
      惟依原告之主張，當期貸款利息是在92年1月6日繳納（詳
      本院卷(一)第13頁合作金庫銀行放款收入傳票），距原告起
      訴時之97年10月30日已逾5年以上，而原告與被告甲○○
      間金錢往來頻繁，衡之情理，自應經常結算，反觀原告未
      於墊款發生當時即行追討，自屬未合情理，難以憑採。另
      依原告所提出之存證信函一件（本院卷(一)第128頁），被
      告甲○○於信函中主張復華銀行之貸款與其無關，自亦無
      法證明原告與被告甲○○於87年5月間確以電話達成借貸
      之合意；台中九信放款資料明細表、放款利息收入傳票，
      及原告之存摺影本（本院卷(一)第211頁以下），即使足以
      證明被告甲○○曾轉帳繳納原告貸款之本息，惟如前述，
      繳納本息之原因可能有多種，無法證明原告與被告甲○○
      於87年5月間確以電話達成借貸之合意。此外，未據原告
      提出證據證明其與被告甲○○以電話達成借貸之合意，原
      告請求被告清償借款，自屬無據。
  四、原告以本件起訴狀繕本之送達為終止信託契約之意思表示
      ，雖為被告甲○○所不爭。所爭執者，為被告甲○○與原
      告間是否確有信託契約之存在。查原告主張與被告甲○○
      間就附表所示之不動產存有信託關係，係以其與被告甲○
      ○於79或80年間，曾以口頭成立信託契約為由，並舉存摺
      影本、土地登記謄本、錄音光碟、譯文、紙條等件為證，
      惟為被告甲○○所否認。惟原告所提出之存摺影本（本院
      卷第15頁以下），僅係金錢往來之紀錄，並無法推知其往
      來之原因為何、紙條一張（本院卷(一)第245頁），亦無法
      證明信託契約存在。另原告所提出之土地登記謄本（本院
      卷第136頁以下），雖足以證明被告甲○○於81年9月24日
      因買賣所有權移轉登記取得附表所示之不動產，但亦無法
      證明原告與被告甲○○間確有信託之關係；至於原告主張
      臺中市○○路○段99號為其住所，而依土地登記謄本之記
      載，被告甲○○於81年取得附表所示不動產移轉登記時，
      亦係設籍於臺中市○○路○段99號，惟據此設籍之地址，
      亦不足以認為與所謂信託關係有何關聯性。此外，原告提
      出之錄音光碟、譯文內容，雖原告自稱：「你也知道中友
      有跟她一起買」、「中友我跟她合買你知道嘛」，而與原
      告對話之人稱：「嘿！」、「嘿，我知」等語（本院卷(二)
      第44頁以下），惟上開對話之內容，均為原告主動誘導，
      對話之時間、地點不明，其真實性亦可置疑；且所謂「合
      買」，其法律性質定性為何？（合夥、隱名合夥、信託或
      其他無名契約），亦非確定，自亦無法認為係爭不動產係
      由原告取得1/2之權利，再由原告信託與被告甲○○，同
      屬亦無法證明原告與被告甲○○確有信託之契約。況且，
      本件原告起訴前曾以存信信函催告被告甲○○稱：「……
      亦請台端於函到十日內出面與本人辦理該櫃位名義人變更
      事宜（變更為本人名義至少1/2……」云云（本院卷第127
      頁），如原告確與被告甲○○達成櫃位權利1/2之信託，
      且經終止，則衡情原告應係請求被告甲○○返還1/2之權
      利，豈有請求返還至少1/2之理，此外，原告復未提出其
      他證據證明信託關係之存在，其主張終止信託關係，並請
      求移轉附表所示不動產1/2之權利、給付櫃位租金等均屬
      無據。
  五、附表所示之不動產於81年9月24日因買賣（原因發生日期
      81年7月20日）移轉登記於被告甲○○；90年11月14日因
      夫妻贈與（原因發生日期90年10月5日），由被告甲○○
      移轉登記於被告甘霖，其後又於97年2月25日（原因發生
      日期同日）因信託移轉登記於被告甲○○，此為兩造所不
      爭，原告雖主張前開夫妻贈與、信託所有權移轉登記均屬
      通謀虛偽之意思表示，惟均為被告所否認，且未據原告舉
      證以實其說，自非可採。另原告未能舉證證明對與被告甲
      ○○間有何信託契約，已如前述，自亦無信託物返還請求
      權，亦難認為被告甲○○、甘霖間之夫妻贈與所有權移轉
      行為、被告甘霖與被告甲○○間之信託所有權移轉行為，
      係屬有害於原告之信託物返還請求權之詐害行為，或屬故
      意侵害原告信託物返還請求權之侵權行為。原告請求確認
      該贈與及信託行為無效；備位依信託法第6條第1項、民法
      第244條第1項之規定，請求撤銷被告甲○○、甘霖間之贈
      與及信託行為，並依民法第113條、不當得利返還請求權
      （代位被告甲○○行使）、侵權行為損害賠償請求權，請
      求被告甘霖、甲○○間之移轉行為，亦非正當，不能准許
      。
  六、按當事人主張有利於己之事實者，就其事實有舉證之責任
      。被告甲○○主張借與原告6,410,838元，係以存款憑條
      、匯款回條及支票存根等件為證（本院卷(一)第57頁以下）
      ，惟亦為原告所否認。查被告甲○○所提出之書證，亦僅
      足以證明其與原告間有金錢之往來，尚不足以證明有借貸
      之合意，被告甲○○復未提出其他事證以資證明，其依借
      款返還請求權請求原告給付，自屬無據。再者，被告甲○
      ○與原告為姐妹關係，依被告甲○○所列之附表，其自80
      年間即與原告有金錢往來，被告甲○○無法律上之原因持
      續十餘年間對原告為給付，違反事理，至為明確，被告甲
      ○○備位依不當得利返還請求權請求原告給付，亦無理由
      ，應予駁回。
   七、綜合前述，原告之訴及被告甲○○之反訴均無理由，應
       予駁回，其假執行之聲請亦應一併駁回。因本案事證已
       臻明確，兩造其餘主張陳述及所提之證據，均毋庸再予
       審酌，附此敘明。
   八、本訴訴訟費用計原告所繳納之第一審裁判費37,432元，
       由敗訴之原告負擔。反訴訴訟費用為被告甲○○所繳納
       之第一審裁判費62,776由敗訴之被告甲○○負擔。
伍、結論：原告之訴被告甲○○之反訴均無理由，依民事訴訟法
    第78條，判決如主文。
中    華    民    國    99    年    3     月    8     日
                  民事第二庭    法  官  王銘
正本係照原本作成。
如對本判決上訴，須於判決送達後20日內向本院提出上訴狀。
中    華    民    國    99    年    3     月    8     日
                                書記官  廖春玉
附表
  一、土地標示
┌─┬───────────────────┬─┬────┬──────┐
│編│  土      地         坐          落   │地│面   積 │權      利  │
│  ├───┬────┬───┬──┬───┤  ├────┤            │
│號│縣  市│鄉鎮市區○ 段   ○○段│地號  │目│平方公尺│範      圍  │
├─┼───┼────┼───┼──┼───┼─┼────┼──────┤
│  │台中市│北區    ○○○段│    │250   │建│ 2,249  │100000分之29│
│1 ├───┼────┴───┴──┴───┴─┴────┴──────┤
│  │備考  │                                                          │
├─┼───┼────┬───┬──┬───┬─┬────┬──────┤
│  │台中市│北區    ○○○段│    │252   │建│2,495   │100000分之29│
│2 ├───┼────┴───┴──┴───┴─┴────┴──────┤
│  │備考  │                                                          │
└─┴───┴─────────────────────────────┘
  二、建物之標示：
┌─┬───┬───────┬────┬──────────────────┬──────┐
│編│      │基  地  坐  落│建築式樣│       建 物 面 積(平方公尺)        │權        利│
│  │      │--------------│主要建築├──────────┬───────┤            │
│  │建 號 │建  物  門  牌│材料及房│樓    層   面    積 │附屬建物主要建│            │
│號│      │              │屋層數  │合               計 │築材料及用途  │範        圍│
├─┼───┼───────┼────┼──────────┼───────┼──────┤
│  │      │台中市北區水源│鋼骨混凝│第6樓層：1,359.06   │              │10000分之120│
│  │      │段250、252地號│土造    │合   計：1,359.06   │              │            │
│1 │4484  │--------------│商業用  │                    │              │            │
│  │      │台中市○○路3 │15層    │                    │              │            │
│  │      │段169號6樓    │        │                    │              │            │
│  ├───┼───────┴────┴──────────┴───────┴──────┤
│  │備考  │共用部分：水源段4523建號  6,092.05平方公尺  權利範圍：10000分之197          │
└─┴───┴──────────────────────────────────────┘

司法院資訊處製作；財團法人民間司法改革基金會備份。
